【裁判字號】    97,簡上,16
【裁判日期】    970522
【裁判案由】    債務人異議之訴
【裁判全文】
臺灣臺南地方法院民事判決              97年度簡上字第16號
上  訴  人  台南縣佳里鎮農會
法定代理人  甲○○
訴訟代理人  張文嘉律師
被 上 訴人  丙○○
            乙○○
上二人共同
訴訟代理人  郁旭華律師
上列當事人間債務人異議之訴事件，上訴人對於中華民國96年12
月11日本院柳營簡易庭96年度營簡字第389號第一審判決提起上
訴，經本院於97年5月8日言詞辯論終結，判決如下：
    主  文
上訴駁回。
第二審訴訟費用新台幣陸仟肆佰伍拾元由上訴人負擔。
    事  實
甲、上訴人方面：
一、聲明：求為判決：原判決廢棄，被上訴人在第一審之訴駁回
    。
二、陳述：
  (一)上訴人於90年8月23日及93年10月21日向法院聲請強制執行
    （換發債權憑證）時，因不知被上訴人之父許清山已死亡，
    故仍以許清山為債務人，而執行法院亦未命其提出許清山之
    戶籍謄本，而准予執行或換發債權憑證，並未駁回其聲請，
    依民法第136條第2項規定：「時效因聲請強制執行而中斷者
    ，若撤回其聲請，或其聲請被駁回時，視為不中斷。」就本
    件而言，應發生中斷時效之效力。
  (二)任何債權人除非得法院之允許，否則無法逕向戶政機關申請
    債務人之戶籍謄本，故上訴人於90年8月23日及93年10月21
    日向法院聲請強制執行時，實無從知悉債務人許清山業已去
    世，執行法院並未依強制執行法第9條調查債務人是否尚在
    人世，沒有傳訊債務人，也沒有命上訴人提出債務人之戶籍
    謄本，即進而准予換發債權憑證予上訴人，應認已發生時效
    中斷之效力，否則對上訴人不公平。
  (三)上訴人於75年間對被上訴人之被繼承人許清山取得之執行名
    義，依民事訴訟法第521條第1項及強制執行法第4條之2第1
    項第1款及第2項規定，於許清山83年9月7日死亡後，對於其
    繼承人即被上訴人亦有效力，故上訴人於90年間對許清山聲
    請強制執行，雖然許清山業已死亡，但實際係對執行名義效
    力所及之被上訴人為強制執行，其執行仍非無效。
  (四)聲請強制執行與起訴不同，以已死亡之人為被告而對之起訴
    ，因被告已死亡而無被告，該起訴當然不合法，但聲請強制
    執行時已有執行名義，而執行名義之效力及於債務人之繼受
    人，故聲請強制執行時雖因不知執行名義所載債務人已死亡
    而誤列其為執行債務人，實則係對為執行名義效力所及之繼
    承人為強制執行，此與起訴時被告已死亡形成無被告之情形
    完全不同，故聲請強制執行仍非不合法，僅須命補正即可，
    如執行法院未命補正而逕發給債權憑證，則可更正債權憑證
    ，並非該債權憑證無效。
  (五)執行法院依債權人之聲請逕發給債權憑證時，本不須通知債
    務人，然時效仍生中斷之效力，故債權憑證是否將已死亡之
    債務人誤列為執行債務人，於債務人之繼承人之權益實無影
    響，其繼承人以此抗辯債權憑證無效毫無正當性。
  (六)此外，民法第140條規定：「屬於繼承財產之權利或對於繼
    承財產之權利，自繼承人確定或管理人選定或破產之宣告時
    起，六個月內，其時效不完成。」上訴人遲至96年間始知悉
    許清山死亡，且於知悉後6個月內即對被上訴人聲請強制執
    行，亦即上訴人於96年6月7日（按：上訴人誤載為93年6月6
    日）聲請本件強制執行時（本院96年度執字第38324號），
    時效尚未完成。
三、證據：援用第一審所提證據。
乙、被上訴人方面：
一、聲明：求為判決：駁回上訴。
二、陳述：除與原判決記載相同者，茲引用之外，補稱：
  (一)按強制執行之當事人，須有當事人能力，有關於執行當事人
    能力，強制執行法並未規定，依強制執行法第30條之1準用
    民事訴訟法之規定，即有當事人能力者，始有執行當事人能
    力。被上訴人之被繼承人許清山既於83年9月7日死亡，上訴
    人原得對於其繼承人之全體或其中之一人或數人承受之遺產
    或其固有財產，同時或先後為強制執行，始為適法，惟上訴
    人於90年、93年間仍對無當事人能力之許清山聲請強制執行
    ，於法即屬無據，該執行行為，對許清山而言，本不生效力
    ，更遑論上訴人有對被上訴人為行使權利之表示而發生時效
    中斷之效力。至民法第136條第2項規定之意旨，乃因債權人
    撤回其強制執行或其聲請被駁回，於此情形均視為未為聲請
    ，故法律明定時效視為不中斷。是依同一法理，上訴人於90
    年、93年間所為強制執行之聲請，根本未列被上訴人為債務
    人，即未對被上訴人為強制執行，其時效當然不為中斷。依
    此，本件應自75年10月18日鈞院75年度執字第87703號強制
    執行程序終結後，重行起算時效15年，迄90年10月17日時效
    完成，惟上訴人遲於96年6月7日始聲請對被上訴人為強制執
    行，其請求權已罹於時效，則被上訴人依民法第144條規定
    ，自得拒絕給付。
  (二)上訴人取得之執行名義效力是否及於被上訴人，核與被上訴
    人所為時效抗辯是否有據，係屬二事。易言之，非謂上訴人
    取得之執行名義其效力及於被上訴人，被上訴人即不得為時
    效抗辯。又按債權人聲請強制執行時，應以書狀表明當事人
    等事項，提出於法院（強制執行法第5條第1項參照）。本件
    上訴人於90年間聲請強制執行時，仍列許清山為債務人之一
    ，為上訴人所不爭執，故即便認上訴人取得之執行名義效力
    可及於被上訴人，然上訴人本應以被上訴人為債務人，惟猶
    以許清山為債務人，其情形雖非不得補正，但上訴人未為補
    正，是該執行行為，對已死亡之許清山而言，因欠缺當事人
    能力，本不生效力；對許清山之繼承人即被上訴人而言，又
    未補正渠等為當事人，故對被上訴人亦不發生時效中斷之效
    力。
  (三)時效因開始執行行為而中斷者，若因權利人之聲請或法律上
    要件之欠缺，而撤銷其執行處分時，視為不中斷。時效因聲
    請強制執行而中斷者，若撤回其聲請，或其聲請被駁回時，
    視為不中斷。民法第136條第1、2項定有明文。本件上訴人
    於90年間聲請強制執行時，仍列許清山為債務人，對許清山
    而言，本屬無效之執行，即自始、當然、確定之無效，本不
    迨法院為撤銷或駁回，是依上述法理，上訴人於90年間對許
    清山所為之強制聲請，其時效應視為不中斷，遑論對被上訴
    人發生時效中斷之效力。
  (四)另按屬於繼承財產之權利，或對於繼承財產之權利，自繼承
    人確定或管理人選定時起，六個月內，其時效不完成，固為
    民法第140條所明定。惟所謂時效不完成，乃時效期間行將
    完成之際，有不能或難於中斷時效之事由發生，而使時效於
    該事由終止後一定期間內，暫緩完成，俾請求權人得於此一
    定期間內行使權利，以中斷時效之制度。故有時效不完成之
    事由時，於該時效不完成之一定期間內，如無時效中斷事由
    發生，其時效即告完成。有最高法院80年台上字第2497號判
    例足資參照。本件時效期間應於90年10月17日完成，業如前
    述，然許清山既於83年9月7日死亡，其繼承人亦早已確定，
    故本件自無時效期間行將完成之際，有不能或難於中斷時效
    之事由發生之情，依上開判例意旨，本件情形應無民法第
    140條規定之適用。上訴人前開辯詞，尚有誤會。
三、證據：援用第一審所提證據。
    理  由
一、被上訴人起訴主張：上訴人於90年、93年間對無當事人能力
    之許清山聲請強制執行，該執行行為不生效力，本件應自75
    年10月18日本院75年度執字第87703號強制執行程序終結後
    ，重行起算時效15年，迄90年10月17日時效完成，惟上訴人
    遲於96年6月7日始聲請對被上訴人為強制執行，其請求權已
    罹於時效，而本院96年度執字第38324號給付借款事件之強
    制執行程序，係本於上訴人所持已罹於時效消滅之債權憑證
    所換發之債權憑證聲請強制執行，而上訴人對繼承人即被上
    訴人債務請求權，既已罹於15年時效而消滅，自不得再執該
    債權憑證對被上訴人聲請強制執行，並聲明求為判決：本院
    96年度執字第38324號給付借款強制執行事件，上訴人所持
    本院93年度10月21日南院慶93執意字第36087號債權憑證對
    被上訴人不得強制執行。
二、上訴人則以：上訴人於90年8月23日及93年10月21日向法院
    聲請換發債權憑證時，因不知被上訴人之父許清山已死亡，
    故仍以許清山為債務人，而執行法院亦未命其提出許清山之
    戶籍謄本，而准予執行或換發債權憑證，並未駁回其聲請，
    依民法第136條第2項規定，應發生中斷時效之效力；上訴人
    於90年8月23日及93年10月21日向法院聲請強制執行時，無
    從知悉債務人許清山業已去世；上訴人於75年間對被上訴人
    之被繼承人許清山取得之執行名義，於許清山83年9月7日死
    亡後，對於其繼承人即被上訴人亦有效力，故上訴人於90年
    間對許清山聲請強制執行，雖然許清山業已死亡，但實際係
    對執行名義效力所及之被上訴人為強制執行，其執行仍非無
    效；聲請強制執行時已有執行名義，而執行名義之效力及於
    債務人之繼受人，故聲請強制執行時雖因不知執行名義所載
    債務人已死亡而誤列其為執行債務人，實則係對為執行名義
    效力所及之繼承人為強制執行，，故對已死亡之人聲請強制
    執行仍非不合法，僅須命補正即可，如執行法院未命補正而
    逕發給債權憑證，則可更正債權憑證，並非該債權憑證無效
    ；執行法院依債權人之聲請逕發給債權憑證時，本不須通知
    債務人，然時效仍生中斷之效力；且上訴人遲至96年間始知
    悉許清山死亡，並於知悉後6個月內即對被上訴人聲請強制
    執行，依民法第140條規定，時效尚未完成等語，資為抗辯
    ，並聲明求為判決：原判決廢棄，被上訴人在第一審之訴駁
    回。
三、本件經本院調查及整理證據後，兩造對下列事項均無爭執：
  (一)上訴人曾於75年間，以本院75年度促字第1525號支付命令及
    其確定證明書為執行名義，列主債務人許順天及連帶保證人
    莊銀淮、許清山為執行債務人，向本院聲請強制執行，經本
    院以75年度執字第87703號（慎股）受理，嗣發給75年10月
    18日75南院證執慎9638字第087703號債權憑證予上訴人。
  (二)許清山於83年9月7日死亡，被上訴人為其繼承人，且未為拋
    棄繼承或限定繼承。
  (三)上訴人於90年間，持上開第087703號債權憑證為執行名義，
    以許順天、莊銀淮、許清山為債務人，聲請強制執行，經本
    院以90年度執字第17240號受理，執行無效果。
  (四)上訴人於93年10月19日，復以上開第087703號債權憑證為執
    行名義，仍以許順天、莊銀淮、許清山為債務人，聲請換發
    債權憑證，經本院以93南度執字第36087號（意股）受理，
    而換發93年10月21日南院慶93執意字第36087號債權憑證予
    上訴人。
  (五)上訴人於96年6月7日，再以上開第36087號債權憑證為執行
    名義，以被上訴人為債務人，向本院聲請強制執行，經本院
    以96年度執字第38324號（意股）受理，對被上訴人之財產
    為強制執行，執行程序進行中，尚未終結。
四、茲兩造有爭執者厥為：上訴人對被上訴人之保證債權是否已
    罹於時效而消滅？茲將本院之意見陳述如次：
  (一)按強制執行程序，除本法有規定外，準用民事訴訟法之規定
    ，強制執行法第30條之1定有明文；又有權利能力者，有當
    事人能力，民事訴訟法第40條第1項亦有明文；而人之權利
    能力，始於出生，終於死亡，為民法第6條所明定。故強制
    執行程序之當事人，須有權利能力，始有執行當事人能力。
    本件上訴人聲請對被上訴人之被繼承人許清山、主債務人許
    順天，以及另一債務人莊銀淮核發支付命令確定後，雖曾於
    75年間向本院聲請對債務人許順天、莊銀淮及許清山之財產
    強制執行，經本院於75年10月18日核發75南院證執慎字第08
    7703號債權憑證；又於90年間，持上開債權憑證為執行名義
    ，以許順天、莊銀淮、許清山為債務人，聲請強制執行，經
    本院以90年度執字第17240號受理，執行無效果。嗣於93年
    10月19日，復以上開債權憑證為執行名義，仍以許順天、莊
    銀淮、許清山為債務人，聲請換發債權憑證，經本院以93南
    度執字第36087號（意股）受理，而換發93年10月21日南院
    慶93執意字第36087號債權憑證予上訴人。惟被上訴人之被
    繼承人許清山業於83年9月7日死亡，上訴人應對其繼承人即
    被上訴人聲請強制執行始為適法，上訴人誤向已死亡而無
    當事人能力之許清山聲請強制執行，要屬無效之強制執行，
    當然、自始並不發生時效中斷之效力；而本院民事執行處誤
    以無當事人能力之許清山為執行債務人發給債權憑證，其執
    行行為亦屬無效，且自始、當然、確定不發生法律上之效力
    。
  (二)又按消滅時效因起訴而中斷；開始執行行為或聲請強制執行
    ，與起訴有同一之效力，民法第129條固定有明文，惟須正
    當權利人對正當義務人為之，始生中斷時效之效力。再時效
    因開始執行行為而中斷者，若因權利人之聲請，或法律上要
    件之欠缺而撤銷其執行處分時，視為不中斷；時效因聲請強
    制執行而中斷者，若撤回其聲請，或其聲請被駁回時，視為
    不中斷，民法第136條第1項、第2項雖亦各定有明文，惟揆
    其立法意旨，前開條文之所以規定「若因權利人之聲請，或
    法律上要件之欠缺而撤銷其執行處分」、「若因聲請人撤回
    其強制執行之聲請，或其聲請被駁回時」，均「視為不中斷
    」，乃因債權人若聲請撤銷強制執行處分、或撤回其強制執
    行之聲請，均可認債權人無行使權利之意；而若強制執行處
    分被撤銷，則溯及自始無效，與未為執行處分同；至債權人
    聲請強制執行被駁回，亦與未聲請強制執行無異，故法條明
    文規定該曾生中斷時效之效力「視為不中斷」。本件上訴人
    於90年間及93年間就已死亡而無當事人能力之債務人許清山
    聲請強制執行、換發債權憑證，其聲請強制執行之行為非對
    有權利能力之人為之，「自始」、「當然」不生中斷時效之
    效力；而法院執行處在90年間及93年間以已死亡而無當事人
    能力之許清山為債務人，並換發債權憑證予上訴人，該換發
    債權憑證之執行行為亦屬無效，且「自始」、「當然」、「
    確定」不發生法律上之效力，毋庸當事人為何種主張，亦無
    須再經由法院為無效之宣告始為無效，揆諸前開立法意旨，
    自應認不生中斷時效之效力。準此，上訴人前開不生中斷時
    效效力之聲請強制執行行為、及法院無效之換發債權憑證之
    執行行為，既均「自始」、「當然」不生中斷時效之效力，
    並無「『視為』不中斷」之問題，此與民法第136條條文所
    規定之「前提」構成要件為「時效因開始執行行為『而中斷
    』者」、「時效因聲請強制執行『而中斷』者」，亦有未合
    ，是上訴人主張本件依民法第第136條第2項規定，應發生中
    斷時效之效力等語，應無可採。
  (三)至上訴人主張任何債權人除非得法院之允許，否則無法逕向
    戶政機關申請債務人之戶籍謄本，故上訴人於90年8月23 日
    及93年10月21日向法院聲請強制執行時，實無從知悉債務人
    許清山業已去世，如認已發生時效消滅之效力，對上訴人不
    公平等語，惟按利害關係人繳驗利害關係證明文件正本得聲
    請債務人之戶籍謄本，申請戶籍謄本及閱覽戶籍登記資料處
    理原則第1條至第3條定有明文。本件上訴人對被上訴人之被
    繼承人許清山執有本院核發之75南院證執慎字第087703號債
    權憑證，自足資為債權證明文件以證明利害關係，上訴人本
    得於90年8月23日及93年10月21日向本院聲請強制執行之前
    即自行先向戶政機關申請被上訴人之被繼承人許清山之戶籍
    謄本，以確定要以何人為執行債務人，然上訴人捨此合法權
    利不為，且不為必要之查證，仍誤以被上訴人之被繼承人許
    清山為執行債務人，即使因而發生時效消滅之結果，亦無上
    訴人所稱不公平之情形可言，是上訴人此部分之主張，要無
    可採。
  (四)再按債權人聲請強制執行，應以書狀表明左列各款事項，提
    出於執行法院為之：一、當事人及法定代理人。二、請求實
    現之權利。強制執行法第5條第1項定有明文。本件上訴人於
    90年間聲請強制執行時，就被上訴人之被繼承人許清山之保
    證債務部分，仍以許清山為執行債務人，亦即上訴人已於聲
    請強制執行時特定執行債務人為當時已死亡之「許清山」，
    而非以被上訴人為執行債務人，且上訴人並未於執行程序中
    變更執行債務人為被上訴人等情，為兩造所不爭執，惟查，
    「許清山」與被上訴人乃不同之權利義務主體，即使上訴人
    所執之執行名義即75南院證執慎字第087703號債權憑證效力
    可及於被上訴人，然不論上訴人欲對被上訴人為「民法規定
    之請求行為」或「強制執行法規定之聲請強制執行行為」均
    應以被上訴人為相對人，始能發生法律上之效力，否則，均
    不能認該請求行為或聲請強制執行行為對被上訴人發生法律
    上之效力，而本件上訴人於90年8月23日及93年10月21日向
    本院聲請強制執行之時，既未以被上訴人為執行債務人，且
    未於執行程序中變更執行債務人為被上訴人，該強制執行之
    效力自不及於被上訴人，故上訴人主張雖然許清山業已死亡
    ，實際上訴人係對執行名義效力所及之被上訴人為強制執行
    ，而執行法院未命補正逕發給債權憑證，則可更正債權憑證
    ，該債權憑證並非無效等語，應非可採。
  (五)第按屬於繼承財產之權利，或對於繼承財產之權利，自繼承
    人確定或管理人選定時起，六個月內，其時效不完成，民法
    第140條亦定有明文。又所謂時效不完成，乃時效期間行將
    完成之際，有不能或難於中斷時效之事由，而使時效於該事
    由終止後一定期間內，暫緩完成，俾請求權人得於此一定期
    間內行使權利，以中斷時效之制度。故有時效不完成之事由
    時，於該時效不完成之一定期間內，如無時效中斷事由發生
    ，其時效即告完成（最高法院80年台上字第2497號判例參照
    ）。本件上訴人於90年、93年間對被上訴人之繼承人許清山
    所為強制執行行為無效，亦未對被上訴人為強制執行，其時
    效不中斷，業經認定如上，因此，本件應自75年10月18日本
    院75年度執字第87703號強制執行程序終結後，重行起算時
    效15年，亦即時效業於90年10月17日完成，又被上訴人之繼
    承人許清山係於83年9月7日死亡，其繼承人並無不能確定之
    情形，自無民法第140條所稱時效期間行將完成之際，有不
    能或難於中斷時效之事由發生之情形，依上開判例意旨，
    本件情形應無民法第140條規定之適用。上訴人此部分之主
    張，難認為可採。
  (六)另按執行名義成立後，如有消滅或妨礙債權人請求之事由發
    生，債務人得於強制執行程序終結前，向執行法院對債權人
    提起異議之訴；又時效完成後，債務人得拒絕給付，強制執
    行法第14條第1項前段、民法第144條分別定有明文。本件上
    訴人對於被上訴人依上開支付命令所示之債權已罹於時效，
    詳如上述，上訴人援引時效抗辯而拒絕給付，符合上開強制
    執行法關於「妨礙債權人請求」之要件。從而，上訴人提起
    本件債務人異議之訴，主張上訴人所持本院93年度10月21日
    南院慶93執意字第36087號債權憑證對被上訴人不得強制執
    行，為有理由。
五、綜上所述，被上訴人請求判決本院96年度執字第38324號給
    付借款強制執行事件，上訴人所持本院93年度10月21日南院
    慶93執意字第36087號債權憑證對被上訴人不得強制執行，
    於法有據，應予准許，原審為上訴人不利之判決，經核並無
    違誤，上訴意旨請求廢棄改判，為無理由，應予駁回。又本
    件事實已臻明確，兩造其餘攻擊防禦方法或舉證，經審酌後
    ，均不生影響於本判決之基礎，故未一一論述，均併予敘明
    。
六、末按法院為終局判決時，應依職權為訴訟費用之裁判；又訴
    訟費用，由敗訴之當事人負擔，民事訴訟法第87第1項、第
    78條分別定有明文，本件上訴人之上訴為無理由，本院爰依
    職權酌定本件訴訟費用由上訴人負擔如主文第2項所示。
七、據上論結，本件上訴為無理由，依民事訴訟法第436條之1第
    3項、第449條第1項、第78條、第87條第1項，判決如主文。
中    華    民    國    97    年    5     月    22    日
                  民事第三庭    審判長法  官  蔡美美
                                      法  官  張婷妮
                                      法  官  林福來
以上正本證明與原本無異。
本判決不得上訴。
中    華    民    國    97    年    5     月    22    日
                                      書記官  吳俊達


司法院資訊處製作；財團法人民間司法改革基金會備份。
